臺灣高等法院臺中分院民事判決　100年度家上字第62號
上　訴　人
即被上訴人　邱月娥
輔　助　人　邱寶美
訴訟代理人　邱寶弘律師
　　　　　　邱寶美
被 上訴 人
即 上訴 人　林家萬
訴訟代理人　錢炳村律師
上列當事人間請求離婚等事件，上訴人對於中華民國100年4月1
日臺灣苗栗地方法院99年度婚字第70號第一審判決提起上訴，上
訴人邱月娥並為訴之追加，本院於100年10月11日言詞辯論終結
，判決如下：
    主  文
原判決關於(1)主文第二項及(2)駁回邱月娥後開第三項之訴部分，
暨命負擔訴訟費用之裁判均廢棄。
上開(1)部分，選定林金俊為未成年子女林曉莉（民國○○○年○
月○○日生，身分證統一編號：Ｚ000000000號）及林
奇豐（民國○○○年○月○日生，身分證統一編號：Ｚ0000
00000號）之監護人。
上開(2)部分，林家萬應給付邱月娥新台幣陸拾萬元，及自民國99
年2月27日起至清償日止，按年息百分之五計算之利息。
邱月娥其餘上訴及追加之訴駁回。
林家萬之其餘上訴駁回。
第一審訴訟費用及第二審訴訟費用關於邱月娥上訴部分，由林家
萬負擔百分之五十五，餘由邱月娥負擔。第二審訴訟費用關於林
家萬上訴部分，由林家萬負擔。追加之訴訴訟費用由邱月娥負擔
。
邱月娥假執行之聲請駁回。
    事實及理由
甲、程序部分：
一、被上訴人即上訴人林家萬（以下稱被上訴人）雖主張上訴人
    即被上訴人邱月娥（以下稱上訴人）為無訴訟能力人，請求
    依民事訴訟法第249條第1項第4款規定，以裁定駁回上訴人
    之訴云云，然查上訴人業於原審訴訟中之民國（下同）99年
    10月29日經原審法院以99年度監宣字第41號裁定宣告為受輔
    助宣告人，並選定邱寶美為其輔助人，有上開裁定一份在卷
    ，並經本院依職權調閱上開卷宗核閱無訛。又民法第15條之
    2第1項第3款規定：受輔助宣告之人為訴訟行為時，應經輔
    助人同意。但純獲法律上利益，或依其年齡及身分、日常生
    活所必需者，  不在此限。本件上訴人提起本件訴訟，業經
    其輔助人邱寶美同意（本院卷第126頁），是以並無被上訴
    人所指上訴人欠缺訴訟能力之情形，先此敘明。
二、按訴之變更或追加，非經他造同意，不得為之。但擴張、減
    縮應受判決事項之聲明者，不在此限。民事訴訟法446條第1
    項、第255條第1項第3款定有明文。查本件上訴人於原審起
    訴時主張被上訴人應給付新台幣（下同）150萬元，詳言之
    ，包含贍養費150萬元（一部請求120萬元）及慰撫金30萬元
    (見100年2月14日辯論意旨狀及原判決書第二頁末四行起)
    ，而原審僅就慰撫金15萬元範圍內判決上訴人勝訴，其餘金
    錢請求則駁回，嗣上訴人於本院就遭駁回之135萬元部分，
    提起上訴（本院卷第25頁），嗣又於本案訴訟進行中，具狀
    更正聲明擴張為（含贍養費請求至150萬及慰撫金15萬元）
    ：「除原判決勝訴部分外，被上訴人另應給付上訴人新台幣
    165萬元，暨自起訴狀繕本送達翌日起至清償日止，按週年
    利率5％計算之利息。」（本院卷第64至65頁）。屬擴張應
    受判決事項之追加聲明，核與首揭規定相符，依法應予准許
    。
三、按請求之基礎事實同一者，得為訴之變更或追加，民事訴訟
    法第255條第1項第2款及同法第116條第1項定有明文。查本
    件上訴人於原審係依民事訴訟法第1052條第1項第3款、第4
    款及1052條第2項之規定，以不堪同居之虐待、不堪直系親
    屬虐待及消極破綻主義之離婚事由提起本件訴訟，嗣於本院
    審理中，另行主張惡意遺棄之事由（本院卷第64至66頁），
    核與起訴事實之基本事實同一，爰依首揭規定，自無須得被
    上訴人同意，訴之追加應予准許。
乙、實體部分：
壹、上訴人方面：
    上訴人邱月娥起訴主張：
（一）兩造於80年1月20日結婚，婚後育有未成年子女林曉莉、
      林奇豐。上訴人為重度智能障礙，婚後遭被上訴人長期辱
      罵，精神虐待，且遭被上訴人漠視。被上訴人有飲酒習性
      ，動輒因細故出言辱罵上訴人，甚至拳腳相向。98年間割
      稻時，上訴人跟被上訴人索取買菜錢，以便煮飯給割稻工
      人吃，遭被上訴人打頭部。98年12月下旬，被上訴人酗酒
      、辱罵上訴人且不給上訴人金錢就醫。另97年間某晚，因
      被上訴人父親林金俊向上訴人索取證件未果，用手戳上訴
      人胸部，被上訴人當場見聞卻未表示意見，另於98年8月
      間，被上訴人之父以皮帶毆打上訴人，被上訴人應知此事
      。被上訴人身為上訴人丈夫，卻未出面保護上訴人，上訴
      人情何以堪。98年11月間被上訴人父親以皮帶毆打上訴人
      ，被上訴人之兄林家國因採香菇事宜拿竹掃把在大門庭院
      輪流辱罵、毆打上訴人腰部，依苗栗縣警察局通霄分局社
      苓派出所職務報告亦稱鄰人時常有聽到被上訴人父親、哥
      哥及被上訴人責罵上訴人情事，被上訴人之兄亦曾稱上訴
      人係被上訴人家人花新台幣（下同）30萬元聘金所娶，所
      以他們可以打上訴人等語。足見被上訴人之父親及被上訴
      人均已對上訴人為不堪同居之虐待。上訴人亦因此聲請保
      護令，經本院以99年度家護字第65號核發保護令在案。
（二）兩造間之婚姻，已覆水難收，顯無和諧之望。上訴人遭被
      上訴人家屬辱罵毆打之時，被上訴人並未出面相救，上訴
      人自98年12月底因不堪虐待而離家至上訴人姑姑邱寶美家
      居住迄今，被上訴人對於上訴人之生活狀況未加聞問，更
      未真心取得上訴人諒解而請求上訴人返家，反而對照顧上
      訴人之姑姑邱寶美提出妨害家庭之刑事告訴，更見兩造間
      誠摯互信之基礎已不存在。為此依民法第1052條第1項第3
      款、第4款及同條第2項之規定訴請離婚。併請求對於兩造
      所生未成年子女林曉莉、林奇豐權利義務之行使及負擔由
      上訴人任之。
（三）按夫妻無過失之一方，因判決離婚而陷於生活困難者，他
      方縱無過失，亦應給與相當之贍養費，民法第1057條定有
      明文。查上訴人為國小學歷，且為智障人士，領有身心障
      礙手冊，無謀生能力，且無恆產，無法維持生活。況被上
      訴人尚有不動產、動產多筆，上訴人則無。上訴人於婚後
      即在家中協助農事、種、切洋菇，並未支領酬勞，上訴人
      因本件判決離婚，受有損害亦無可歸責事由，為此主張被
      上訴人應給付150萬元之贍養費。次按夫妻之一方，因判
      決離婚而受有損害者，得向有過失之他方，請求賠償，民
      法第1056條第1項亦有明定。查被上訴人及家屬對於上訴
      人長期以辱罵、毆打上訴人，致上訴人身心受創，為此請
      求被上訴人給付慰撫金30萬元。
貳、被上訴人方面
    被上訴人林家萬則以下列情詞置辯：
（一）被上訴人與上訴人均為重度智能障礙人士，被上訴人否認
      被上訴人父親或哥哥及被上訴人對於上訴人施暴，上訴人
      係因生病而離家，非因林家萬施暴而離家，亦非遭被上訴
      人驅趕而離家。此由上訴人均未能提出診斷證明書即可知
      。又依上訴人就診之清一診所之病歷表所示，上訴人於98
      年12月28日尚前往就診，亦即在其所報「苗栗縣警察局通
      霄分局處理家庭暴力與兒少保護案件調查紀錄（通報）表
      」之次日，醫師之診斷係高血壓而無其他傷害，即使於99
      年1月14日就診亦係急性氣管炎、功能性腸胃炎蠕動不適
      ，亦無其他傷害。被上訴人亦否認平時對上訴人辱罵髒話
      ，否認以言語限制其入出場所。證人林曉莉亦稱上訴人係
      因生病而搬至上訴人姑姑邱寶美家居住，足見上訴人非因
      家暴事件而離家。被上訴人否認教唆上訴人長時間工作，
      本件上訴人並未舉證證明之，且工作亦可養成勤勞習慣，
      上訴人以此為由，顯係好吃懶做，將家計全部推給被上訴
      人，不願勤儉持家，實有可歸責事由。又被上訴人並非不
      願意帶上訴人就診，98年度上訴人即有多次就醫紀錄，而
      係因被上訴人之健保卡由其姑姑邱寶美保管，故被上訴人
      無法帶上訴人就醫。上訴人所述之虐待情事均不實，被上
      訴人不願意離婚，並且希望上訴人返家團聚。
參、原審經審酌兩造所提出之攻擊防禦方法後，認邱月娥主張兩
    造有難以維持婚姻之重大事由提起本件離婚訴訟，為有理由
    ，而予准許；並選定邱寶美為未成年子女林曉莉（民國○○年
    ○月○○日生，身分證統一編號：Ｚ000000000號）之監護人，
    選定林家國為未成年子女林奇豐（民國○○年○月○日生，身分
    證統一編號：Ｚ000000000號）之監護人；另判決被上訴人應
    給付上訴人15萬元之非財產上損害賠償，及自99年2月27日
    起至清償日止，按年利率5％計算之利息。而併予駁回上訴
    人其餘之訴及假執行之聲請。兩造均不服第一審判決，分別
    提起上訴。邱月娥於本院上訴聲明為：(1)原判決不利於上訴
    人邱月娥之部分廢棄。(2)除原判決勝訴部分外，被上訴人林
    家萬另應給付上訴人135萬元，暨自起訴狀繕本送達翌日起
    至清償日止，按週年利率5％計算之利息。(3)於勝訴範圍內
    ，願供擔保請准宣告假執行。(4)第一、二審訴訟費用由被上
    訴人負擔。答辯聲明為：(1)上訴駁回。(2)訴訟費用由上訴人
    負擔。(3)如受不利判決，願供擔保請准免為假執行。被上訴
    人（即上訴人）林家萬於本院上訴聲明為：(1)原判決不利上
    訴人林家萬之部分廢棄。(2)被上訴人（即上訴人）邱月娥之
    訴駁回。(3)訴訟費用由被上訴人負擔。答辯聲明為：(1)上訴
    駁回。(2)訴訟費用由上訴人負擔。(3)如受不利判決，願供擔
    保請准免為假執行。邱月娥另於本院追加聲明：(1)林家萬應
    付邱月娥30萬元及自起訴狀繕本送達翌日起至清償日止，按
    週年利率5％計算之利息。(2)願供擔保，聲請宣告假執行。
    林家萬答辯聲明：(1)追加之訴駁回。(2)如受不利判決，願供
    擔保請准免為假執行。
肆、兩造不爭執之事實：
一、兩造於80年1月20日結婚，婚後育有未成年子女林曉莉、林
    奇豐。兩造均為重度智能障礙人士，領有身心障礙手冊，邱
    月娥主張婚後遭被上訴人施暴，並因此聲請保護令，經原審
    法院以99年度家護字第65號核發在案（原審卷第193至194頁
    ）。嗣邱月娥於98年12月後自行離家至邱月娥姑姑邱寶美家
    居住，此後即未返家居住，林家萬亦未曾前往探視上訴人，
    兩造對上述事實不爭執（本院卷第96頁背面至97頁）。
二、本院依職權調閱臺灣苗栗地方法院99年度監宣字第41號民事
    全卷之內容，兩造均稱無意見（本院卷第119頁）。
三、本院依職權調閱苗栗地檢署99年度偵字第3672號妨害家庭刑
    事全卷之內容，兩造均稱無意見（本院卷第119頁）。
伍、本院得心證之理由：
一、按有前項以外之重大事由，難以維持婚姻者，夫妻一方得請
    求離婚。但其事由應由夫妻一方負責者，僅他方得請求離婚
    ，民法第1052條第2項定有明文。所謂「有前項以外之重大
    事由，難以維持婚姻者」，乃抽象的、概括的離婚事由，係
    民法親屬編於74年修正時，為因應實際需要，參酌各國立法
    例，導入破綻主義思想所增設，其目的在使夫妻請求裁判離
    婚之事由較富彈性。關於「難以維持婚姻之重大事由」，係
    以婚姻是否已生破綻而無回復之希望為其判斷之標準。而婚
    姻是否已生破綻無回復之希望，則應依客觀之標準，即難以
    維持婚姻之事實，是否已達於倘處於同一境況，任何人均將
    喪失維持婚姻意欲之程度而定。「但其事由應由夫妻一方負
    責者，僅他方得請求離婚」，是其所採者為消極破綻主義精
    神，而非積極破綻主義。因此，若夫妻雙方均為有責時，則
    應衡量比較雙方之有責程度，而許責任較輕之一方向應負主
    要責任之他方請求離婚，如雙方之有責程度相同，則雙方均
    得請求離婚，以符公平，且符合民法第1052條第2項規定之
    立法目的（最高法院94年台上字第2059號判決、95年台上字
    第1450號判決參照）。經查：
（一）證人即兩造之女林曉莉證稱（原審卷第115至116頁）：媽
      媽是去年（98年）12月生病時候，才搬出來住。他有一點
      小中風，有高血壓。身體有些地方是腫的，腳、手、臉是
      腫的。她那天很難過，想去看醫生，但爸爸不理她，所以
      他才過來請姑婆帶他去看醫生。我們沒有留他，她自願的
      。她希望姑婆在照顧她。因為她已經身體不佳，精神不好
      。當時媽媽嘴巴腫起來，講不清楚，但眼睛含淚，說可以
      住下來嗎？因為她說常常被打，被罵，人不舒服，還要被
      叫去工作。媽媽是從去年開始身體不好。小中風是去年的
      事，前年就有。去年比較嚴重。我們都去清一診所就醫等
      情明確。另經原審法院向清一診所調閱上訴人病歷結果，
      上訴人確有高血壓、水腫、胃炎病史，自92年就診多年迄
      今等情，有清一診所之病歷表在卷可憑（原審卷第147至
      160 頁），堪信上訴人長期身體不佳。被上訴人固同為重
      度智障人士，惟證人林曉莉證稱（原審卷第118頁）爸爸
      的智能、功能都比媽媽好，爸爸懂蠻多的，也會主動找朋
      友喝酒，讓我覺得他蠻正常的等情明確。另證人林曉莉於
      原審法院99年度家護字第65號案件中證稱：我看過爺爺打
      媽媽（即上訴人），還摸媽媽的胸口，我很害怕，就到姑
      婆家住，但會回家探望媽媽，我有看過媽媽遭爺爺、大伯
      及爸爸（即被上訴人）毆打，嬸嬸曾罵要打媽媽，但沒有
      打，爺爺都拿媽媽證作或錢，要不到就會打媽媽，我不知
      爺爺拿媽證件作什麼，我勸過爸爸，爸爸說「我管她怎樣
      」，99年1月4日我跟證人邱秀蘭一起回爸爸家，討論我回
      家住的問題，但阿公、爸爸、伯父及嬸嬸用台語罵三字經
      ，我很害怕等語；證人即上訴人之大姐邱秀蘭亦於上開家
      護案件中證稱略以：上訴人心智有問題，在被上訴人家被
      打得很嚴重，壓力很大，嚇得不敢上廁所，只能跑去廚房
      尿尿，之前上訴人只要聽到男人在那邊，就會用台語說「
      阿伯在那邊」，都不敢看，拉著我全身發抖，最近因上訴
      人住在姑姑邱寶美家，情況比較改善等語，業經本院依職
      權調閱臺灣苗栗地方法院99年度家護字第65號民事全卷查
      閱無訛，再參酌被上訴人在家護案件中陳稱：上訴人在家
      負責切洋菇，有在家偷尿尿，需要吃藥，我沒有陪上訴人
      去拿藥，洋菇的錢由爸爸管理，上訴人沒有說要拿錢看醫
      生，不知女兒林曉莉之學費、生活費由誰負擔等語，足見
      上訴人平時需協助切洋菇之工作，亦需就醫吃藥，然家中
      財務由被上訴人之家人管理，被上訴人並未適度提供醫療
      費用予上訴人，亦未陪同上訴人就醫。而被上訴人既自承
      從事零工為業，且平日生病可自行就診（原審卷第191頁
      ），堪認其應有協助上訴人就醫之能力。而上訴人長期身
      體不佳，卻遭被上訴人不聞不問，足徵被上訴人對上訴人
      極為冷落、疏忽。被上訴人固抗辯因上訴人健保卡由上訴
      人姑姑邱寶美保管，無法取得，故無法協助就醫等語置辯
      ，惟被上訴人縱未持有健保卡，亦可協助上訴人自費就醫
      或給付醫藥費或於生活上為細心照料，而非對之棄之不顧
      。況占有上訴人之健保卡亦無有利可圖之處，上訴人姑姑
      邱寶美當無長期占有上訴人健保卡而不歸還上訴人或被上
      訴人之理，當係被上訴人家屬對於上訴人病況置之不理，
      上訴人始求助上訴人姑姑而交付健保卡，且上訴人在家中
      偷尿尿之反常行為，竟未獲得被上訴人之關懷並協助改善
      ，堪認被上訴人對於上訴人身心健康並無關心之情。
（二）上訴人於98年12月即已搬遷至上訴人姑姑家居住，又兩造
      均不爭執二人住於同鄉里同鄰，步行僅數分鐘之距離，惟
      自上訴人離家後迄今已逾1年，被上訴人從不願意至上訴
      人住處探視，縱使上訴人身體狀況不佳，被上訴人亦從未
      以電話慰問、關懷，而上訴人亦從無意前往被上訴人住處
      探訪被上訴人，足徵二人感情已疏離至極，互為至親夫妻
      ，卻長期無見面之意、無思念之情，互愛互信之基礎已蕩
      然無存。被上訴人雖以因上訴人聲請保護令，致渠未去探
      視上訴人云云，然上訴人是98年12月至姑姑家居住，而原
      審法院係於99年5月24日始裁定保護令，其時長達五個月
      時間，兩造均未互訪。本院受命法官每勸諭上訴人回家團
      聚，上訴人即涕泗縱橫，無法自已，表示不願再與被上訴
      人同住。
（三）兩造自承雙方及家屬間尚有多件家事案件、民事案件、刑
      事案件、執行案件繫屬法院，訟爭難休，有原審法院100
      年度裁全字第5號假處分裁定、台灣苗栗地方法院檢察署
      99年度偵字第3672號不起訴處分書在卷（原審卷第214至
      215頁），並經本院依職權調閱上開偵查全卷內容。而兩
      造原為重度智障，理解程度及學習能力均屬有限，極容易
      受旁人意見所左右，本需家屬極力扶持、教導，以求婚姻
      品質之改善，然上訴人之姑姑與被上訴人之父親、兄長彼
      此積怨已深，每每開庭動輒互相指摘、辱罵、且已放棄任
      何協調方式，屢屢以訴訟處理兩造爭執，更難期待其等對
      於兩造能和言勸導，促使其等破鏡重圓，且亦因兩造家屬
      爭執，造成未成年子女對對造家族之不諒解，是兩造智能
      不足，已屬無奈，身旁亦無家屬協助撮合兩造復合。兩造
      怨隙，更難化解，分離已屬必然。被上訴人雖聲稱希望上
      訴人返家，卻從無積極挽回婚姻之舉，亦動輒指責上訴人
      不是，堪認兩造已無繼續維持婚姻之意。本院衡酌兩造前
      述情狀，認兩造婚姻已生破綻，任何人處於同一情況，均
      將喪失維持婚姻之意欲。而兩造所以難以維持婚姻，堪認
      係由於被上訴人對於上訴人長期疏忽、冷漠以對，於上訴
      人身有病痛時置之不顧，對於上訴人長期離家亦無動於衷
      ，對於上訴人顯無照顧、關心之情所致。而兩造固均屬重
      度智障，惟被上訴人之理解能力、表達能力、社交能力、
      工作能力均明顯優於上訴人，是被上訴人對於兩造婚姻之
      破綻，自屬可歸責。上訴人離家後固未曾返家，惟上訴人
      在兩造同居期間受被上訴人忽視，對於身體病痛毫無自理
      能力，僅能尋求其姑姑協助，被上訴人對其冷淡至極，無
      伸出援手之意，且被上訴人之父、兄對於上訴人並無友善
      、關愛之意，上訴人已不受被上訴人家人歡迎，於此種家
      庭氛圍，復以上訴人重度智障所能理解程度，易受上訴人
      家屬意見影響下，自難苛責上訴人能積極返家，思考修復
      婚姻之舉，是自堪認上訴人對於兩造婚姻之破綻無可歸責
      。據此以言，上訴人主張兩造有難以維持婚姻之重大事由
      訴請裁判離婚，核屬有據，應予准許。
二、上訴人提起本件訴訟，係併依民法第1052條第1項第2款、第
    3款、第4款及同條第2項之規定為請求，此種起訴之形態，
    謂之重疊的訴之合併，訴訟標的雖有數項，而僅有單一之聲
    明，法院應就所主張之數項標的逐一審判，如其中一項請求
    為有理由，即可為被上訴人勝訴之判決，就他項標的無須更
    為審判，則被上訴人依民法第1052條第2項之規定所為之請
    求，既經本院為勝訴之判決，就其另依民法第1052條第1項
    第2、3、4款之規定，所為同一內容之請求，本院即毋庸再
    予判決，併此敘明。
三、關於兩造所生未成年子女權利義務之行使或負擔：
（一）按夫妻離婚者，對於未成年子女權利義務之行使或負擔，
      依協議由一方或雙方共同任之。未為協議或協議不成者，
      法院得依夫妻一方、主管機關、社會福利機構或其他利害
      關係人之請求或依職權酌定之；法院為前開酌定時，應依
      子女之最佳利益，審酌一切情狀，參考社工人員之訪視報
      告，尤應注意左列事項：一、子女之年齡、性別、人數及
      健康情形。二、子女之意願及人格發展之需要。三、父母
      之年齡、職業、品行、健康情形、經濟能力及生活狀況。
      四、父母保護教養子女之意願及態度。五、父母子女間或
      未成年子女與其他共同生活之人間之感情狀況，民法第10
      55條第1項、第1055條之1分別規定明確。又按父母均不適
      合行使權利時，法院應依子女之最佳利益並審酌前條各款
      事項，選定適當之人為子女之監護人，並指定監護之方法
      、命其父母負擔扶養費用及其方式，同法第1055條之2亦
      有明定。另依民法第1094條第1項規定：父母均不能行使
      、負擔對於未成年子女之權利義務或父母死亡而無遺囑指
      定監護人，或遺囑指定之監護人拒絕就職時，依下列順序
      定其監護人：一、與未成年人同居之祖父母。二、與未成
      年人同居之兄姊。三、不與未成年人同居之祖父母。
（二）原審法院囑託苗栗縣政府社會局委託中華民國新女性聯合
      會訪視調查結果（原審卷第74至80頁）：上訴人為重度智
      障，有高血壓病史，顏面神經麻痺、腳水腫病史。無工作
      能力，目前無收入。過去曾領殘障津貼，但因被上訴人有
      家產因此取消津貼。上訴人為重度智障，對於社工員之問
      題多無法回答。被上訴人亦為重度智障人士，身體健康尚
      佳，能協助農事。未成年子女林曉莉自幼由上訴人姑姑扶
      養，與其一家人感情佳，與被上訴人感情疏離，對於林家
      親戚無好感，認林家人會欺負上訴人。未成年子女林奇豐
      自幼即與祖父及伯父林家國一家人生活至今，由伯父一家
      人照顧生活起居，晚上與伯母同睡，零用錢由伯父母支付
      。林曉莉表達希望與母親生活，林奇豐則表示希望維持現
      在生活方式。兩造均為重度智障，過去皆未照顧、扶養子
      女。兩未成年子女皆依靠親友生活，兩造親職能力不佳，
      實不適合擔任未成年子女之監護人。兩個家族間之衝突，
      亦影響未成年子女對於父母之看法，對兩名未成年子女身
      心發展實有不當之處，此有苗栗縣政府辦理未成年監護權
      案件訪視調查表在卷可憑（原審卷第74至80頁）。本院審
      酌兩造均為重度智障，照顧自我能力已有欠缺，且過去均
      無親自撫育子女經驗，實不適宜行使對於未成年子女之親
      權。另審酌民法第1094條第1項之規定，兩造所生之未成
      年子女林曉莉、林奇豐既尚有祖父林金俊，而林金俊並無
      不能行使、負擔對於林曉莉、林奇豐之權利義務之情形，
      且未成年或林奇豐目前且仍與祖父林金俊、伯父林家國同
      住（本院卷第129頁），而林曉莉雖未與祖父林金俊同住
      ，然林曉莉係82年1月19日出生，並非襁褓年齡，且依林
      曉莉上開所證亦曾與兩造提及回家住之事宜，是以由祖父
      林金俊監護亦無不妥之處，故依民法第1094條第1項第1款
      第3款之規定，應由林金俊任林曉莉、林奇豐之監護人始
      為適法。
四、上訴人請求非財產上之損害賠償30萬元是否有理由？
    按夫妻之一方，因判決離婚而受有損害者，得向有過失之他
    方，請求賠償。前項情形，雖非財產上之損害，受害人亦得
    請求賠償相當之金額。但以受害人無過失者為限，民法第10
    56條第1項、第2項分別定有明文。查兩造結婚近20年，上訴
    人重度智能不足，雖對家務、家計負擔、養育子女貢獻程度
    有限，惟亦為被上訴人生育2名子女。上訴人在被上訴人家
    中未受重視，生有病痛亦乏人聞問，甚至曾受被上訴人家屬
    言語或肢體侵害，離家後被上訴人家人仍無人過問，其內心
    自受有挫折、悲傷。經本院判決離婚，自堪信上訴人受有精
    神上痛苦。又兩造離婚原因，堪認係由於被上訴人之有責行
    為所致，已如前述，是上訴人請求被上訴人賠償相當之金額
    ，於法洵屬有據。本院審酌兩造均為重度智障人士，上訴人
    目前無工作，名下無財產，被上訴人係以在家幫忙種洋菇、
    農地打零工為生，其勤勞從事勞動，惟收入亦屬微薄，其名
    下雖有不動產數筆，亦非靠其微薄薪資所能取得，且其受限
    智能，謀生技能亦屬有限。又被上訴人對於上訴人不聞不問
    ，固非無責，然被上訴人亦為重度智障人士，謀生能力不佳
    ，甚至無教養、照顧子女之能力，其在家人協助下能從事簡
    單農作，勤勞營生，溫飽度日，已屬難能可貴，以其智能程
    度尚難求其能面對複雜人際關係。況被上訴人家屬亦對上訴
    人、上訴人家屬印象不佳，未積極勸諭被上訴人有所行動，
    是面對上訴人自行離家，被上訴人未積極挽回，雖屬有責，
    惟並非惡性重大。本院審酌前開情狀，認上訴人請求慰撫金
    15萬元，尚屬允當，逾此範圍之請求即無理由，應予駁回。
五、上訴人請求贍養費150萬元是否有理由？
（一）按民法第1057條之規定，限於夫妻無過失之一方，因判決
      離婚而陷於生活困難者，始得適用。而按民法第1057條所
      定之贍養費，乃為填補「婚姻上生活」保持請求權之喪失
      而設，其給與範圍限於權利人個人之生活所需。至其給與
      額數，則應斟酌權利人之身分、年齡及自營生計之能力與
      生活程度，並義務人之財力如何而定，與父母子女間之扶
      養義務性質顯然不同，最高法院著有96年度台上字第269
      號裁判要旨。是以贍養費之給付，僅須考量權利人自營生
      計能力等因素與義務人財力，無庸考量其他因素，詳言之
      ，無責配偶有無家長、兄弟姊妹或是義務人有無謀生能力
      ，與贍養費給付無關，換言之，如認為家長、抑或兄弟姊
      妹仍有扶養出嫁女子之義務並進而減免贍養費之請求，非
      但有悖上述裁判要旨所揭示「贍養費」法制旨趣、不當減
      免「離婚配偶」之義務，且過分加諸無責配偶之「家長、
      兄弟姊妹」之負擔，與吾國國情尚有違背。
（二）本院審酌上訴人為重度智障人士，且經法院為輔助宣告，
      無工作能力，雖因與被上訴人離婚後，因上訴人本身無不
      動產（有稅務電子閘門財產所得調件明細表附於原審卷第
      109、110頁）或可領取殘障津賠補生活之不足，然僅係補
      貼性質，以上訴人無謀生能力之情形，仍屬離婚後陷於生
      活困難，且本造兩造之離婚難認上訴人有過失已如上述，
      是依上開條文規定，上訴人自得向被上訴人請求贍養費。
      本院審酌上訴人缺乏自營生活之能力，而被上訴人雖亦為
      重度智障人士，然其名下有土地二筆、房屋二棟及田賦一
      筆，有稅務電子閘門財產所得調件明細表在卷可稽（原審
      卷第104至107頁），本院認上訴人所請求贍養費以60萬元
      為適當，逾此部分之請求，為無理由。
陸、綜上所述，上訴人抗辯兩造間具離婚事由，被上訴人應給付
    非財產上損害賠償及贍養費自屬可信，被上訴人主張為不足
    採。從而，被上訴人本於民法第1052條第2項請求離婚，為
    有理由，此部分原審准許上訴人邱月娥離婚之請求，核無違
    誤。上訴人並依民法第1056條第1、2項及第1057條之規定，
    請求非財產損害賠償30萬元及贍養費120萬元，分別在15萬
    元、60萬元及法定遲延利息之範圍內為有理由，應予准許，
    逾此部分之請求為無理由，應予駁回。原審駁回上訴人關於
    贍養費之請求，邱月娥上訴意旨指摘原判決不當，求予廢棄
    改判，就上開應准許部分，上訴即有理由，原判決此部分應
    予廢棄，爰由本院改判如主文第3項所示，其餘不應准許部
    分，原判決駁回上訴人之請求，核無違誤，此部分之上訴為
    無理由，應予駁回。另關於未成年子女林曉莉、林奇豐之監
    護人選任部分，原審判決尚有未當，林家萬就此部分之上訴
    有理由，應予廢棄，改判如主文第2項所示。被上訴人林家
    萬其餘之上訴無理由，應予駁回。又上訴人邱月娥追加之30
    萬元贍養費請求部分亦無理由，應予駁回。
柒、本判決所命給付部分未逾150萬元，一經本院判決即告確定
    ，毋庸為假執行之宣告。
捌、本件事證已明，兩造其餘主張及攻擊防禦方法，核與本件判
    決結果不生影響，不予一一論述，附此敘明。
據上論結，本件兩造之上訴均一部有理由，一部無理由，追加之
訴為無理由，依民事訴訟法第449條第1項、第450條、第79條、
第78條，判決如主文。
中    華    民    國   100    年    10    月    25    日
                民事第二庭    審判長法  官  邱森樟
                                    法  官  謝說容
                                    法  官  蔡秉宸
以上正本係照原本作成。
邱月娥不得上訴。
林家萬得上訴。
兩造均得對監護人之選任部分單獨抗告。
如對本判決上訴，須於收受判決送達後20日內向本院提出上訴書
狀，其未表明上訴理由者，應於提出上訴後20日內向本院提出上
訴理由書（須按他造人數附具繕本）。
上訴時應提出委任律師為訴訟代理人之委任狀。具有民事訴訟法
第466條之1第1項但書或第2項之情形為訴訟代理人者，另應附具
律師及格證書及釋明委任人與受任人有該條項所定關係之釋明文
書影本。如委任律師提起上訴者，應一併繳納上訴審裁判費。
如對監護人之選任部分提起抗告應於收受判決送達後10日內向本
院提出抗告理由狀（須按他造人數附具繕本），並繳納抗告裁判
費新台幣1,000元（邱月娥部分已准訴訟救助，暫免繳裁判費）
。
                                    書記官  紀美鈺
中    華    民    國   100    年    10    月    26    日
                                                      Ｓ